最高法院刑事判決　　　　　　　　　　　　　　　九十三年度台上字第二０三八號
　　上　訴　人　丙○○○
　　　　　　　　甲○○○
　　　　　　　　辛 ○ ○
　　　　　　　　乙○○○
　　共　　　同
　　自訴代理人　藍松喬律師
　　被　　　告　戊 ○ ○
　　　　　　　　己 ○ ○
　　　　　　　　丁 ○ ○
　　　　　　　　庚 ○ ○
右上訴人等因自訴被告等偽造文書案件，不服台灣高等法院中華民國九十年八月八日
第二審判決︵八十九年度上訴字第四四六四號，自訴案號：台灣桃園地方法院檢察署
八十九年度自字第三號︶，提起上訴，本院判決如左：
    主  文
原判決關於戊○○、己○○、丁○○、庚○○部分撤銷，發回台灣高等法院。
    理   由
本件原判決以自訴意旨略稱：被告戊○○、己○○、丁○○、庚○○︵下稱被告等︶
與上訴人即自訴人丙○○○、甲○○○、辛○○、乙○○○︵下稱自訴人等︶均為黃
天賜、黃鄧葉妹夫婦二人之親生子女；民國︵下同︶六十八年二月十三日黃鄧葉妹死
亡，黃天賜於七十八年十一月二十九日死亡，自訴人等與被告等為黃天賜遺產之法定
繼承人，該遺產為全體繼承人公同共有，惟被告等要求自訴人等拋棄繼承，並給付自
訴人等各新台幣︵下同︶五十萬元，然因逾拋棄繼承之法定期間，嗣被告等要求自訴
人等共同辦理繼承登記，被告等利用自訴人等拿出印鑑章蓋用切結書及辦理繼承之土
地登記聲請書同時，另將自訴人等之印鑑章盜蓋於預先準備好空白之辦理買賣之土地
登記聲請書、土地建築改良物買賣所有權移轉契約書上，而於七十九年九月七日經桃
園縣中壢地政事務所核准辦理共同繼承登記後，在前開已預先蓋用自訴人等印鑑章之
空白辦理買賣土地登記聲請書、土地建築改良物買賣所有權移轉契約書上，偽造自訴
人等於八十年四月三十日將前開繼承登記之財產以合計七百四十一萬二千八百五十二
元出賣予梁秀鳳、陳德誠、林嬌、江梅英︵下稱林嬌等人︶之契約書及土地登記聲請
書各乙份，並於八十年六月二十四日持至桃園縣中壢地政事務所辦理移轉登記，而認
被告等均涉犯刑法第二百十六條、第二百十條、第二百十四條罪嫌；但經原審審理結
果，認為不能證明被告等犯罪，因而撤銷第一審關於被告等偽造文書部分之科刑判決
，改判諭知被告等均無罪，固非無見。
惟查：一、審理事實之法院，對於案內與待證事項有關之一切證據，除認為不必要者
外，均應詳為調查，然後基於調查所得之心證以為判斷之基礎。又刑法第二百十條或
第二百十四條規定所稱足以生損害於公眾或他人，以有生損害之虞為已足，不以實際
發生損害為要件。本件依自訴人等所述，其等雖於被繼承人黃天賜死亡後已逾二個月
之期間，應被告等之要求而立具切結書，但未同意將繼承之土地過戶予林嬌等人等情
，徵之卷附該切結書之內容，係記載自訴人等同意放棄其等對被繼承人所遺留不動產
之繼承權利，歸由被告等繼承，並未有同意被告等將繼承之不動產出售予他人之表示
，證人即承辦該登記之代書張景雯於第一審亦供稱﹁簽立切結書時沒有講將來要移轉
給誰，但切結書有達成共識，配合財產移轉，但自訴人不知道事後會移轉給林嬌等人
名下﹂︵見台灣台北地方法院檢察署八十八年度偵字第三○八○號偵查卷第一五四頁
反面，第一審卷(一)第三十六頁，卷(二)第四、六頁︶，自訴人等曾否同意被告等逕以其
等名義，將繼承之土地辦理所有權移轉登記予林嬌等人，即有推求之餘地；且被告等
以自訴人等為出賣人，與買受人林嬌等人成立買賣關係，將其等繼承土地之權利出售
予林嬌等人，使自訴人等成為該契約之當事人，依法須與林嬌等人發生契約上之權利
義務關係，倘該買賣關係確非經自訴人等同意而為，並違背自訴人等當初立具切結書
之本意，其是否對自訴人等並無足生損害之虞，亦堪詳求。原審未遑詳察及此，其理
由謂自訴人等依切結書對被告等負有製作辦理買賣土地登記聲請書、土地建築改良物
買賣所有權移轉契約書之義務，雖由被告等代為製作，既無損於自訴人等之合法利益
，自亦與偽造文書罪之構成要件不合云云，而為被告等有利之認定，自嫌速斷。二、
卷附自訴人等與林嬌等人間之土地買賣所有權移轉契約書，記載買賣價款總金額為七
百四十一萬三千八百五十二元，被告等亦陳稱該金額﹁係依據每筆土地自訴人之持分
乘以當年︵民國八十年︶當期之公告現值，逐筆累計相加所得之數字﹂︵見第一審卷
(二)第四十九、五十四頁︶；原判決理由卻謂﹁本案被繼承人黃天賜死後所遺下之坐落
桃園縣中壢市○○○段舊社小段九八之七等十六筆土地，被告四人及自訴人四人每人
每筆應繼財產各為三十二分之一，雖以上開所有權移轉契約書所載之四百十一萬三千
八百五十二元公告現值計算，自訴人等每人應繼財產之公告現值應有一百餘萬元﹂，
其所引述自訴人等應繼財產公告現值之總金額，與卷內證據資料不相符合，並執為認
定各該繼承土地價值不高之論證依據，亦有可議。以上或為上訴意旨所指摘，或為本
院得依職權調查之事項，應認原判決關於被告等部分仍有撤銷發回更審之原因。
據上論結，應依刑事訴訟法第三百九十七條、第四百零一條，判決如主文。
中　　　華　　　民　　　國　　九十三　　年　　　四　　　月　　二十二　　日
                              最高法院刑事第十庭
                                  審判長法官  呂　潮　澤
                                        法官  白　文　漳
                                        法官  吳　昆　仁
                                        法官  孫　增　同
                                        法官  吳　昭　瑩
      右正本證明與原本無異
                                              書  記  官
中　　　華　　　民　　　國　　九十三　　年　　　四　　　月　　二十六　　日
                                                                        Ａ
